臺灣板橋地方法院民事判決　　　　　　　94年度家訴字第17號
原　　　告　乙○○
訴訟代理人　陳欣佑律師
複代理人　　洪士淵律師
被　　　告　甲○○
訴訟代理人　王年柿律師
上列當事人間請求分配夫妻剩餘財產差額事件，經本院於民國96
年11月13日言詞辯論終結，判決如下：
    主  文
被告應給付原告新臺幣捌佰伍拾玖萬玖仟參佰陸拾伍元，及自民
國九十六年十月三日起至清償日止，按年息百分之五計算之利息
。
原告其餘之訴駁回。
訴訟費用由被告負擔十分之三，餘由原告負擔。
    事實及理由
一原告主張：
（一）兩造於民國61年10月9 日結婚，嗣經鈞院以92年度婚字第
      1169號民事判決准許兩造離婚，並於93年11月22日確定在
      案，因兩造未曾以契約訂立夫妻財產制，是應以法定財產
      制即聯合財產制為其夫妻財產制，爰以93年11月22日為計
      算基點，就兩造下列婚後財產，依民法第1030條之1 第1
      項規定請求分配兩造夫妻之剩餘財產差額。
（二）兩造婚後財產：
      I、原告部分：
      門牌號碼為桃園縣桃園市○○路70號4 樓之13建物，價值
      新臺幣（下同）880,134元。
      II、被告部分：
      (1)桃園縣桃園市○○段472 地號土地，價值775,093 元。
      (2)門牌號碼為桃園縣桃園市○○路70號4 樓之3 建物，價
        值842,011 元。
      (3)門牌號碼為桃園縣桃園市○○路70號4 樓之25建物，價
        值1,057,486元。
      (4)門牌號碼為台北縣三重市○○路48號之4 樓之建物及其
        座落基地台北縣三重市○○段2076地號土地，價值5,49
        8,163 元。
      (5)門牌號碼為台北縣三重市○○路290 巷6 號之建物及其
        座落基地台北縣三重市○○○段頂崁小段157-5 、157-
        10地號土地，價值8,927,278元。
      (6)股利部分：409,015.9 元。
      (7)銀行存款：652,355.2元。
      (8)保單價值：31,490,943元。
（三）兩造婚後負債：
      I、原告部分無負債。
      II、被告部分，婚後負債：6,000,000元。
（四）綜上，原告可請求之兩造剩餘財產差額為25,738,319元。
（五）對被告抗辯之陳述：
      (1)夫或妻為減少他方對於剩餘財產之分配，而於法定財產
        制關係消滅前五年內處分其婚後財產者，應將該財產追
        加計算，視為現存之婚後財產。民法第1030之3 條第1
        項定有明文，被告以房地向國泰人壽借款設定抵押權債
        務共600 萬元，及以向國泰人壽保險股份有限公司所投
        保之保險契約質借之款項，如屬93年11月22日即兩造法
        定財產制關係消滅前5 年所處分之婚後財產，即應視為
        被告之婚後財產追加計算。
      (2)按「夫妻於上開民法第一千零三十條之一增訂前結婚，
        並適用聯合財產制，其聯合財產關係因配偶一方死亡而
        消滅者，如該聯合財產關係消滅之事實，發生於七十四
        年六月三日增訂民法第一千零三十條之一於同年月五日
        生效之後時，則適用消滅時有效之增訂民法第一千零三
        十條之一規定之結果，除因繼承或其他無償取得者外，
        凡夫妻於婚姻關係存續中取得，而於聯合財產關係消滅
        時現存之原有財產，並不區分此類財產取得於七十四年
        六月四日之前或同年月五日之後，均屬剩餘財產差額分
        配請求權之計算範圍。」大法官會議釋字第620 號著有
        明文，是以兩造聯合財產關係消滅之事實既發生於74年
        6 月4 日及5 日以後，被告名下之門牌號碼為台北縣三
        重市○○路290 巷6 號之建物及其座落基地台北縣三重
        市○○○段頂崁小段157-5 、157- 10 地號土地，自應
        列入婚後財產。
（五）並聲明：被告應給付原告25,738,319元及自96年10月3 日
      起至清償日止，按年息百分之5 計算之利息。
二、被告則以：
（一）依民事訴訟法第270 條之1 規定：受命法官為闡明訴訟關
      係得……整理並協議簡化爭點……當事人就其主張之爭點
      ，經依第一項第三款或前項為協議者，應受其拘束……。
      查、被告所有坐落台北縣三重市○○○段頂崁小段157-5
      、157-10地號土地，及其地上837 建號建物（門牌：三重
      市○○路290 巷6 號），兩造於94年12月1 日在鈞院就爭
      點為整理協商結果：兩造不爭執部分：一、就該附表編號
      5 、6 、7 被告所有之土地建物，係屬74年6 月3 日以前
      所取得之財產，非本件被告得列入分配之婚後財產。（原
      告並當庭刪除該陳報狀編號5 、6 、7 部分）。按上開財
      產既經為爭點整理協議，不列入為婚後之財產。依上開法
      律規定，即應受其拘束，不得再為主張。本件原告，就已
      協議不列入分配之財產，於其提出之辯論意旨狀附表內，
      又再列入分配財產，有違民事訴訟法第270 之1 條規定。
（二）民法第1030-3條規定：「夫或妻為減少他方對於剩餘財產
      之分配，而於法定財產關係消滅前五年內處分其婚後財產
      者，應將該財產追加計算，視為現存之婚後財產，但為履
      行道德上義務所為之相當贈與，不在此限」，「前項情形
      ，分配權利人於義務人不足清償其應得之分配額時，得就
      其不足額，對受領之第三人於其受利益內請求返還……」
      。依照上開法條第1 、2 、3 項之規定，所稱「五年內處
      分其婚後財產」，係指將財產出賣，贈與而喪失所有權之
      情形而言。換言之：即將財產以不相當之代價處分出賣，
      或故為贈與時，應將處分之財產列入剩餘財產予以分配。
      本件兩造於婚姻關係存續中，因負債以財產設定抵押貸款
      ，或以保單價值質押借款，此項因負債借款設定擔保行為
      ，並非上開法條所稱之處分婚後財產行為。原告顯然誤解
      上開法條之意義。原告於其辯論意旨（二）狀內稱：「被
      告向國泰人壽借款設定抵押共計600 萬元應視為婚後財產
      追加計算云：查、向國泰人壽借款設定抵押權之財產（即
      上述不列入分配之財產），並未處分出賣，又何得復將借
      款金額600 萬元列入分配。依照上開法律規定，必也處分
      其婚後財產者，始得將其處分財產所得之價值追加計算，
      原告上開主張尤有誤會。又保險契約價值亦應扣除以保單
      質借部分之債務，而且此等質借款項均係被告在兩造吵架
      前陸續質借的，並非一次質借。原告應就其主張被告係故
      意為減少其對剩餘財產之分配而將房地設定抵押權及以保
      單質借款項，負舉證責任。
（三）兩造應受分配之婚後財產：
      I、原告部分：
      (1)門牌號碼為桃園縣桃園市○○路70號4 樓之13建物，價
        值新臺幣926,543元。
      (2)汽車投資財產：255,600元。
      II、被告部分：
      (1)門牌號碼為台北縣三重市○○路48號之4 樓之建物及其
        座落基地台北縣三重市○○段2076地號土地，價值5,49
        8,163 元。
      (2)門牌號碼為桃園縣桃園市○○路70號4 樓之25及同號4
        樓之3 之二間建物及其座落基地桃園縣桃園市○○段47
        2 地號土地，價值2, 628,181元。
      (3)存款：合作金庫三重分行223,767.2 元、第一商業銀行
        428,768元。
      (4)保險契約利益：國泰人壽保險公司1,394,228 元、新光
        人壽保險公司1,782,662 元。
      (5)股票：佳能等五種股票409,015.9 元
（四）兩造婚後負債：
      I、原告部分無負債。
      II、被告部分：
      (1)台北縣三重市○○○段頂崁小段837 建號房屋及基地借
        款利息5,009,616元。
      (2)台北縣三重市○○段6203建號及基地借款利息3,001,10
        9 元
      (3)以保險契約質借之債務：25,090,000元。
（五）並聲明：(1)原告之訴駁回。(2)如受不利判決，請准供擔保
      免為假執行。
三、法院之判斷：
（一）按「夫妻未以契約訂立夫妻財產制者，除本法另有規定外
      ，以法定財產制，為其夫妻財產制」、「法定財產制關係
      消滅時，夫或妻現存之婚後財產，扣除婚姻關係存續中所
      負債務後，如有剩餘，其雙方剩餘財產之差額，應平均分
      配」、「依前項規定，平均分配顯失公平者，法院得調整
      或免除其分配額」、「中華民國九十一年民法親屬編修正
      前適用聯合財產制之夫妻，其特有財產或結婚時之原有財
      產，於修正施行後視為夫或妻之婚前財產；婚姻關係存續
      中取得之原有財產，於修正施行後視為夫或妻之婚後財產
      。」，民法第1005條、第1030條之1 第1 項前段、第2項
      及民法親屬編施行法第6 條之2 分別定有明文。查，本件
      兩造自61年10月9 日結婚後，未訂立任何夫妻財產制契約
      之事實，為兩造所不爭執，自應適用法定財產制，又離婚
      為法定財產制關係消滅之原因，而兩造婚姻業經本院以92
      年度婚字第1169號民事判決准許兩造離婚，並於93年11月
      22日確定在案，且經兩造合意以93年11月22日作為計算雙
      方剩餘財產範圍及價值之時點，自屬有據。
（二）又民法第1030條之1 所規定之剩餘財產分配，雖係74年6
      月4 日所增訂，同年月5 日生效，惟按「夫妻於上開民法
      第一千零三十條之一增訂前結婚，並適用聯合財產制，其
      聯合財產關係因配偶一方死亡而消滅者，如該聯合財產關
      係消滅之事實，發生於七十四年六月三日增訂民法第一千
      零三十條之一於同年月五日生效之後時，則適用消滅時有
      效之增訂民法第一千零三十條之一規定之結果，除因繼承
      或其他無償取得者外，凡夫妻於婚姻關係存續中取得，而
      於聯合財產關係消滅時現存之原有財產，並不區分此類財
      產取得於七十四年六月四日之前或同年月五日之後，均屬
      剩餘財產差額分配請求權之計算範圍。」95年12月6 日大
      法官會議於95年12月6 日所著釋字第620 號解釋文可資參
      照，是以夫妻於74年6 月4 日前已結婚，並於婚姻關係存
      續中於74年6 月4 日前所取得而現存之婚後原有財產，均
      屬剩餘財產分配之範圍，至為明確。至被告辯稱兩造於94
      年12月1 日準備程序在本院就爭點為整理協商結果，已認
      被告所有坐落台北縣三重市○○○段頂崁小段157-5 、15
      7-10地號土地，及其地上837 建號建物（門牌：三重市○
      ○路290 巷6 號）係屬74年6 月3 日以前所取得之財產，
      非本件被告得列入分配之婚後財產，原告應受拘束云云，
      惟上開釋字第620 號解釋既係大法官會議嗣後於95年12月
      6 日所作解釋，自屬不可歸責於原告之事由不能於該準備
      程序提出主張之事項，自無使原告就此部分主張生失權之
      效果，被告抗辯，並無可取。
（三）茲就兩造於自61年10月9 日結婚起，迄至93年11月22日止
      現存之婚後財產，分別計算如下：
      I、原告部分：
      (1)門牌號碼為桃園縣桃園市○○路70號4 樓之13建物，價
        值880,134 元。此有原告所提建物謄本1 件可憑，且為
        被告所不爭執，並有中華資產鑑定中心股份有限公司96
        年2 月1 日（96）鑑字第1 號不動產時值鑑價報告在卷
        佐參。（原告於最後一次之96年8 月30日言詞辯論意旨
        狀附表雖列原告所有婚後不動產為桃園縣桃園市○○路
        70號「4 樓之3 」，然此乃被告所有，有建物謄本在卷
        可稽，是以此部分應屬原告誤列）
      (2)汽車投資財產：255,600 元。此為原告於起訴狀所主張
        ，且經被告於本院96年8 月1 日言詞辯論時自認在卷，
        自應信實。原告嗣後空言否認，要無足取。
      II、被告部分：
      (1)門牌號碼為台北縣三重市○○路48號之4 樓之建物及其
        座落基地台北縣三重市○○段2076地號土地，價值5,49
        8,163 元。此為兩造所不爭執。
      (2)門牌號碼為台北縣三重市○○路290 巷6 號之建物及其
        座落基地台北縣三重市○○○段頂崁小段157-5 、157-
        10地號土地，價值8,927,278 元。此房地雖係被告於73
        年6 月18日買受取得之財產，惟依大法官會議釋字第62
        0 號解釋，仍應屬被告之婚後財產，而為剩餘財產分配
        之範圍，並經中華不動產估價師聯合事務所鑑定於93年
        11月22日之價值為8,927,278 元，有該所96年5 月30日
        （96）鑑字第7 號不動產時值鑑價報告在卷佐參。
      (3)門牌號碼為桃園縣桃園市○○路70號4 樓之25及70號4
        樓之3 之二間建物及其座落基地桃園縣桃園市○○段47
        2 地號土地，其中70號4 樓之3 建物，價值842,011 元
        ，70號4 樓之25建物，價值1,057,486 元，座落基地47
        2 地號土地，價值775,093 元，有中華資產鑑定中心股
        份有限公司96年2 月1 日（96）鑑字第1 號不動產時值
        鑑價報告在卷佐參，是以上開房地價值共計2,674,590
        元。（原告於最後一次之96年8 月30日言詞辯論意旨狀
        附表雖列被告所有婚後不動產為桃園縣桃園市○○路70
        號「4 樓之13」，然此乃原告所有，有建物謄本在卷可
        稽，是以此部分應屬原告誤列）
      (4)股票：佳能企業股份有限公司股票156 股、國聯光電科
        技股份有限公司510 股、禾伸堂企業股份有限公司451
        股、安茂電子股份有限公司2400股、超眾科技股份有限
        公司5000股，93年11月22日之收盤價格各為16.6元、12
        元、41.3元、25.7元、64元，價值共計409,015.9 元。
        此為兩造所不爭執。
      (5)存款：合作金庫三重分行，223,767.2 元、第一商業銀
        行，428,768 元，共計652,535.2 元，有合作金庫銀行
        三重分行94年8 月18日合金重營字第0940004707號函及
        第一商業銀行94年8 月11日（94）一長泰字第238 號函
        在卷可稽，原告主張被告存款為652,355.2 元云云，應
        屬誤算。
      (6)保險契約價值：Ａ、新光人壽保險股份有限公司部分，
        共計13張保單，價值1,782,663 元，有該公司94年9 月
        13日（94）新壽法務字第215 號函在卷可稽；Ｂ、國泰
        人壽保險股份有限公司部分，共計14張保單，價值31,4
        90,943元，有該公司94年8 月19日國壽字第94080271號
        函在卷可稽，此部分兩造均有誤算，自應以上開函詢結
        果為據。
（四）兩造迄至93年11月22日止，於婚姻關係存續中所負尚未清
      償之債務，分別計算如下：
      I、原告部分：未負債務。此為兩造所不爭執。
      II、被告部分：
      (1)房屋貸款債務共計8,010,728 元。被告以台北縣三重市
        ○○○段頂崁小段837 建號房屋及基地，及台北縣三重
        市○○段6203建號及基地，所借之債款債務，迄至93年
        11月22日止，尚欠本息各為5,009,616 元及3,001,109
        元，此有國泰人壽保險股份有限公司台北行政中心放款
        管理科95年1 月3 日函文在卷可稽，原告主張被告債務
        為600 萬元云云，不足採信。
      (2)保險契約質借債務共計25,090,000元。此有國泰人壽股
        份有限公司96年11月6 日國壽字第0960110085號函在卷
        可稽。
（五）又原告主張前開被告所負房屋貸款債務及保險契約質借債
      務，如屬93年11月22日即兩造法定財產制關係消滅前5 年
      所處分之婚後財產，即應視為被告之婚後財產追加計算乙
      節，惟被告所否認，並以前詞置辯，查：
      (1)按民法第1030-3條規定：「夫或妻為減少他方對於剩餘
        財產之分配，而於法定財產關係消滅前五年內處分其婚
        後財產者，應將該財產追加計算，視為現存之婚後財產
        ，但為履行道德上義務所為之相當贈與，不在此限」，
        此所謂之「處分」，應指足以減少他方對於剩餘財產分
        配之事實上及法律上處分行為均屬之，即包括對婚後財
        產之設定抵押權及設定質權。又原告如依前揭規定主張
        被告於法定財產關係消滅前5 年內所處分之婚後財產，
        係屬被告為減少原告對於剩餘財產之分配所為之行為，
        自應由原告就此部分利己之事實負舉證責任。
      (2)有關被告前開以其所有之台北縣三重市○○○段頂崁小
        段837 建號房屋及基地，及台北縣三重市○○段6203建
        號及基地，向國泰人壽股份所設定最高限額抵押權，係
        被告分別於91年5 月17日及91年5 月27日為借貸300 萬
        元及500 萬元而提供上開房地所設定予國泰人壽股份有
        限公司，此有該公司放款部放款作業一科96年8 月17日
        說明函文在卷可稽，是以此部分顯屬原告於92年8 月18
        日所提離婚訴訟即92年婚字第1169號案件起訴前所設定
        之抵押權債務，尚難認被告已有預見原告將提出離婚訴
        訟，蓄意將上開房地設定抵押權以減少原告於離婚時對
        剩餘財產之分配，而原告復未能更舉證以實其說，其主
        張追加計算此部分財產價值自難遽為採信。
      (3)又有關被告以其於國泰人壽股份有限公司之保險契約質
        借部分，依該公司96年8 月22日國壽字第0960080389號
        函附之歷次保單貸款金額，可見被告於93年11月22日前
        5 年內，以所投保之「21世紀終身壽險」（保單號碼00
        00000000）、「保本111 」（保單號碼0000000000 號
        ）、「美滿人生202 」（保單號碼0000000000號）、「
        添福增額終身壽險」（保單號碼0000000000）之4紙保
        險契約所質借之歷次款項，最早一筆係自87年10月2 日
        起，而陸續於88、89、90、91、92、93年逐年分次質借
        ，並非於原告92年8 月18日提起離婚訴訟後一次質借，
        亦難認被告係預見原告將請求分配剩餘財產，而蓄意持
        保險契約質借款項以減少原告於離婚時對剩餘財產之分
        配，原告就此復未能更舉證以實其說，其主張追加計算
        此部分財產，亦無足取。
（六）綜上，兩造應受分配之婚後財產，扣除所負債務後之剩餘
      財產，應如附表所示，即兩造婚姻關係消滅時，原告之剩
      餘財產為1,135,734 元，被告之剩餘財產為18,334,463元
      ，是以兩造剩餘財產之差額應為17,198,729元，平均分配
      之，原告自得向被告請求給付8,599,365 元（即17,198,
      729 元，除以2 ，小數點以下四捨五入）。
（七）從而，原告依夫妻剩餘財產分配請求權，請求被告給付8,
      599,365 元，及自96年10月3 日起至清償日止，按年息百
      分之5 計算之利息，為有理由，應予准許；原告逾此部分
      之其餘請求，則非正當，應予駁回。
（八）本件判決事實已臻明確，兩造其餘攻擊防禦方法，於本院
      判決無影響，不另論述，併此敘明。
（九）本件原告並未聲明願供擔保請准宣告假執行，被告陳明願
      供擔保請准宣告免為假執行，容有誤會，亦此敘明。
四、據上論結，本件原告之訴為一部有理由，一部無理由，爰依
    民事訴訟法第79條判決如主文。
中　　華　　民　　國　　96　　年　　11　　月　　30　　日
                      家事法庭法　官　葉靜芳
以上正本係照原本作成
如對本判決上訴，須於判決送達後20日內向本院提出上訴狀
中　　華　　民　　國　　96　　年　　12　　月　　 3　　日
                              書記官　鄒秀珍
附表：
┌────────────┬─────────────┐
│原告婚後財產            │被告婚後財產              │
├────────────┼─────────────┤
│(1)880,134元             │(1)5,498,163元             │
│(2)255,600元             │(2)8,927,278元             │
│                        │(3)2,674,590元             │
│                        │(4)409,015.9元             │
│                        │(5)652,535.2元             │
│                        │(6)33,273,606元（即1,782,66│
│                        │3元+31,490,943元）        │
│共計：1,135,734元       │共計：51,435,188元（小數以│
│                        │下四捨五入）              │
├────────────┼─────────────┤
│債務                    │債務                      │
├────────────┼─────────────┤
│0                       │(1)8,010,725 元（即5,009,61│
│                        │  6 元+3,001,109元）      │
│                        │(2)25,090,000元            │
│                        │共計：33,100,725元        │
│                        │                          │
│                        │                          │
├────────────┼─────────────┤
│剩餘財產                │ 剩餘財產                 │
├────────────┼─────────────┤
│1,135,734元             │18,334,463元（即51,435,188│
│                        │元-33,100,725元）         │
│                        │                          │
└────────────┴─────────────┘
